【裁判字號】    97,訴,153
【裁判日期】    980429
【裁判案由】    撤銷信託行為等
【裁判全文】
臺灣臺東地方法院民事判決               97年度訴字第153號
原      告  丙○○○
被      告  乙○○
            甲○○
上列當事人間請求求撤銷信託行為等事件，本院於民國98年4月
15日言詞辯論終結，判決如下：
    主      文
被告間就坐落臺東市○○段0000-0000、0000-00
00地號土地，及臺東段六七一八號建號建物（坐落在臺東段0
000-0000地號）所為信託契約之債權行為，及所有權信
託移轉登記之物權行為，應予撤銷。
被告甲○○應將前項之不動產所有權信託移轉登記塗銷。
訴訟費用新臺幣壹萬陸仟柒佰肆拾壹元由被告連帶負擔。
    事實及理由
壹、程序方面：
一、按訴狀送達後，原告不得將原訴變更或追加他訴，但經被告
    同意者，不在此限。民事訴訟法第255條第1項第1款定有明
    文。本件起訴狀原列原告為錢興旺、訴訟代理人為丙○○○
    ；嗣於民國98年1月13日本院行言詞辯論時，將原告變更為
    丙○○○，並經被告當庭表示同意，而為本案之言詞辯論，
    揆諸前揭法條，上開訴之變更自屬合法，合先敘明。
二、被告經合法通知，均未於最後言詞辯論期日到場，查無民事
    訴訟法第386條各款所列之情形，爰依原告之聲請，由其一
    造辯論而為判決。
貳、實體方面：
一、原告主張：原告持有由訴外人邱柔臻（原名：邱淑貞）即米
    琪的店或邱柔臻個人名義所簽發，均由被告乙○○背書，如
    附表所示之支票共25紙（下稱系爭支票），票面金額共計新
    臺幣（下同）1,590,000元。嗣原告持其中如附表編號18至2
    5號之支票8紙，金額合計400,000元，提示請求付款，惟均
    因存款不足或拒絕往來為由而遭退票，原告遂以配偶錢興旺
    之名，聲請對訴外人邱柔臻及被告乙○○核發支付命令，經
    本院以97年度促字第1312號准予核發，邱柔臻及被告乙○○
    均未聲明異議。此外，原告並對訴外人邱柔臻及被告乙○○
    起訴請求連帶給付其餘票款。被告乙○○為系爭支票之背書
    人，依法應負給付票款之責，故原告對被告乙○○有1,590,
    000元之債權存在。詎被告乙○○竟於民國97年8月25日，將
    其所有坐落臺東市○○段0000-0000、0000-0000地號之土地
    及臺東段6718號建號建物（坐落在臺東段10000-0000地號)
    （以下合稱系爭不動產）所有權信託登記予被告甲○○（下
    稱系爭信託行為）。惟被告乙○○就系爭不動產已為臺灣土
    地銀行股份有限公司及財將企業股份有限公司分別設定最高
    限額3,480,000元及1,440,000元之抵押權，亦無其餘財產可
    供清償，被告二人所為之信託行為顯有損原告之債權，爰依
    信託法第6條第1項之規定，提起本件訴訟等語。並聲明：如
    主文第1、2項所示。
二、被告二人均未於最後言詞辯論期日到場，惟據其前到庭陳述
    則略以：原告與被告間並無債權債務關係，與原告間有債權
    債務者為被告乙○○之姊、即被告甲○○之前配偶邱柔臻，
    而被告乙○○將系爭不動產信託登記予被告甲○○，係由於
    被告乙○○與被告甲○○間有220萬元之借貸契約關係等語
    ，資為抗辯。並聲明：原告之訴駁回。
三、下列事實為兩造所不爭執，並有臺東市○○段0000-0000地
    號土地登記謄本（卷第15-16頁）、臺東市○○段6718建號
    建物登記謄本（卷第17-18頁）、臺東市○○段0000-0000地
    號土地登記謄本（卷第19-20頁）、米琪的店營利事業登記
    抄本（卷第24頁）、系爭支票影本25紙（卷第25-33頁）、
    退票理由單影本8紙（卷第34-36頁）、本院97年度促字第
    1312號支付命令及確定證明書影本（卷第72-73頁）等件在
    卷可稽，自堪信為真實，爰採為辯論及判決之基礎：
（一）原告丙○○○持有如附表所示支票25紙，總金額為1,590,
      000元，背書人均為被告乙○○。
（二）原告丙○○○曾持如附表編號18至25號之支票8紙，金額
      合計400,000元，提示請求付款，惟均因存款不足或拒絕
      往來為由而遭退票，其後原告以其夫錢興旺名義持該8紙
      支票向邱柔臻及被告乙○○請求發支付命令，經本院於97
      年8月5日以97年度促字第1312號核發支付命令，該支付命
      令並於97年9月29日確定。
（三）被告乙○○於97年8月25日，將系爭不動產所有權信託登
      記予被告甲○○。
（四）依被告乙○○96年度稅務電子閘門財產所得調件明細表記
      載，其所得資料1筆，所得給付總額為140,169元。
四、兩造爭執事項為：
    原告請求撤銷被告間之信託契約及所有權信託移轉登記，並
    請求被告甲○○塗銷信託登記，有無理由？
五、得心證之理由：
（一）按支票發票人及背書人應照支票文義擔保支票之支付，且
      對於執票人應連帶負責，票據法第126條、第144條、第39
      條、第29條第1項前段分別定有明定。原告執有如附表所
      示，由被告乙○○背書之系爭支票，為兩造所不爭執，揆
      諸上開說明，被告乙○○自應與發票人連帶負責，是原告
      主張其對於被告乙○○有1,590,000元之債權存在，堪信
      屬實。
（二）次按信託行為有害於委託人之債權人權利者，債權人得聲
      請法院撤銷之，信託法第6條第1項著有明文。而所謂信託
      行為有害於委託人之債權人權利者，係指因委託人之行為
      ，致其債權人之債權不能獲得滿足，即因該信託行為而致
      積極的減少財產，或消極的增加債務，因而使債權陷於清
      償不能、或困難、或遲延之狀態。經查，原告對被告乙○○有系爭債權乙節，業如前述，而被告乙○○96年度所得
      給付總額為140,169元，為系爭信託行為時，除系爭不動
      產外，並無其他財產，此有系爭不動產登記謄本及本院依
      職權調取之被告乙○○96年度稅務電子閘門財產所得調件
      明細表（卷第38頁）在卷可佐。足認系爭信託行為不僅積
      極減少被告乙○○之財產，更使被告乙○○陷於清償不能
      或清償困難之狀態，自有害原告對被告乙○○之系爭債權
      。被告雖以上開情詞置辯，並提出借款契約書及本票各1
      紙為證，然衡以被告辯稱彼此間借款金額高達220萬元，
      卻對於借款緣由、時間、如何交付借款、何時清償？等情
      未為任何說明，且觀諸上開借款契約書內容，於借款期限
      、利息及債權人欄內均為空白，契約上則僅有被告乙○○
      之簽名、蓋印，而無任何一語提及被告甲○○，復無被告
      甲○○之簽名或蓋印，凡此均有違常情，要難令人相信被
      告間確有上開借貸關係存在。
（三）末按法律行為原有債權行為及物權行為之分，信託法第6
      條第1項既未限定得撤銷信託行為之類型，參以撤銷訴權
      之行使，其客體乃包括債務人所為債之行為及物權行為，
      債權人行使此項撤銷權，自可同時訴請撤銷債務人所為債
      之行為及物權行為；如不動產物權契約業經辦理登記，則
      債權人亦得訴請登記名義人塗銷。查原告對被告乙○○有
      系爭債權，而被告乙○○所為之系爭信託行為有害原告之
      權利等情，已如前述，則原告本於債權人地位，依信託法
      第6條第1項規定，訴請撤銷被告間信託債權行為及所有權
      信託移轉登記之物權行為，併請求登記名義人即被告甲○○塗銷系爭不動產之所有權信託移轉登記，核屬有據。
參、綜上所述，原告依信託法第6條第1項規定，請求撤銷被告間
    信託債權行為及所有權信託移轉登記之物權行為，併請求被
    告甲○○塗銷系爭不動產之所有權信託移轉登記，為有理由
    ，應予准許。
肆、法院為終局判決時，應依職權為訴訟費用之裁判，民事訴訟
    法第87條第1項有明文規定，經計算本件之訴訟費用為裁判
    費16,741元，爰判決如主文第3項所示。
伍、本件事證已臻明確，兩造其餘攻擊防禦方法及舉證，經本院
    斟酌後，核與判決之結果無影響，爰不逐一詳予論列，併此
    敘明。
據上論結，原告之訴為有理由，依民事訴訟法第385條第1項前段
、第79條、第85條第2項、第87條第1項，判決如主文。
中    華    民    國    98    年     4     月    29   日
                          民事庭法  官   范乃中
以上正本係照原本作成
如對本判決上訴，須於判決送達後20日內向本院提出上訴狀
中    華    民    國    98    年      4    月    29    日
                                書記官  涂曉蓉
附表：
┌──┬─────┬─────┬─────┬────┬────┐
│編號│  發票日  │ 票面金額 │ 支票號碼 │發 票 人│背 書 人│
│    │          │（新臺幣）│          │        │        │
├──┼─────┼─────┼─────┼────┼────┤
│ 01 │ 98.10.31 │ 70,000元 │RA0000000 │邱柔臻（│ 乙○○ │
│    │          │          │          │原名：邱│        │
│    │          │          │          │淑貞）即│        │
│    │          │          │          │米琪的店│        │
├──┼─────┼─────┼─────┼────┼────┤
│ 02 │ 98.11.30 │ 70,000元 │RA0000000 │同   上 │同   上 │
├──┼─────┼─────┼─────┼────┼────┤
│ 03 │ 98.07.31 │ 70,000元 │RA0000000 │同   上 │同   上 │
├──┼─────┼─────┼─────┼────┼────┤
│ 04 │ 98.08.31 │ 70,000元 │RA0000000 │同   上 │同   上 │
├──┼─────┼─────┼─────┼────┼────┤
│ 05 │ 98.09.30 │ 70,000元 │RA0000000 │同   上 │同   上 │
├──┼─────┼─────┼─────┼────┼────┤
│ 06 │ 98.06.30 │ 70,000元 │RA0000000 │同   上 │同   上 │
├──┼─────┼─────┼─────┼────┼────┤
│ 07 │ 98.05.31 │ 70,000元 │RA0000000 │同   上 │同   上 │
├──┼─────┼─────┼─────┼────┼────┤
│ 08 │ 98.04.30 │ 70,000元 │RA0000000 │同   上 │同   上 │
├──┼─────┼─────┼─────┼────┼────┤
│ 09 │ 98.03.31 │ 70,000元 │RA0000000 │同   上 │同   上 │
├──┼─────┼─────┼─────┼────┼────┤
│ 10 │ 98.02.28 │ 70,000元 │RA0000000 │同   上 │同   上 │
├──┼─────┼─────┼─────┼────┼────┤
│ 11 │ 98.01.31 │ 70,000元 │RA0000000 │同   上 │同   上 │
├──┼─────┼─────┼─────┼────┼────┤
│ 12 │ 97.10.31 │ 70,000元 │VAA135698 │邱柔臻（│同   上 │
│    │          │          │          │原名：邱│        │
│    │          │          │          │淑貞）  │        │
├──┼─────┼─────┼─────┼────┼────┤
│ 13 │ 97.11.30 │ 70,000元 │VAA135699 │同    上│同   上 │
├──┼─────┼─────┼─────┼────┼────┤
│ 14 │ 97.12.31 │ 70,000元 │VAA135700 │同    上│同   上 │
├──┼─────┼─────┼─────┼────┼────┤
│ 15 │ 97.07.31 │ 70,000元 │VAA135695 │同    上│同   上 │
├──┼─────┼─────┼─────┼────┼────┤
│ 16 │ 97.08.31 │ 70,000元 │VAA135696 │同    上│同   上 │
├──┼─────┼─────┼─────┼────┼────┤
│ 17 │ 97.09.31 │ 70,000元 │VAA135697 │同    上│同   上 │
├──┼─────┼─────┼─────┼────┼────┤
│ 18 │ 97.06.10 │ 50,000元 │RA0000000 │同    上│同   上 │
├──┼─────┼─────┼─────┼────┼────┤
│ 19 │ 97.06.25 │ 50,000元 │RA0000000 │同    上│同   上 │
├──┼─────┼─────┼─────┼────┼────┤
│ 20 │ 97.04.25 │ 50,000元 │RA0000000 │同    上│同   上 │
├──┼─────┼─────┼─────┼────┼────┤
│ 21 │ 97.05.10 │ 50,000元 │RA0000000 │同    上│同   上 │
├──┼─────┼─────┼─────┼────┼────┤
│ 22 │ 97.05.25 │ 50,000元 │RA0000000 │同    上│同   上 │
├──┼─────┼─────┼─────┼────┼────┤
│ 23 │ 97.03.10 │ 50,000元 │RA0000000 │同    上│同   上 │
├──┼─────┼─────┼─────┼────┼────┤
│ 24 │ 97.03.25 │ 50,000元 │RA0000000 │同    上│同   上 │
├──┼─────┼─────┼─────┼────┼────┤
│ 25 │ 97.04.10 │ 50,000元 │RA0000000 │同    上│同   上 │
└──┴─────┴─────┴─────┴────┴────┘


司法院資訊處製作；財團法人民間司法改革基金會備份。
